---
title: "Impacto del VIH/SIDA en Diferentes Regiones"
output: 
  flexdashboard::flex_dashboard:
    css: custom.css
runtime: shiny
---

General
=======================================================================

```{r}
shiny::renderUI({
  tagList(
    div(style = "font-family: 'Times New Roman', serif; color: #2d485e;",

      h3("Información general", style = "font-family: 'Times New Roman', serif; color: darkred;"),

      p("Esta página contiene diferentes secciones en las que se presenta un análisis exhaustivo sobre la mortalidad, los casos de VIH, el gasto en salud, y la expectativa de vida en distintas regiones y a lo largo de los años. Este análisis tiene como objetivo comprender el impacto del VIH/SIDA en diversas áreas geográficas y sus implicaciones a nivel social y de salud pública. Los datos utilizados provienen de fuentes fiables como WHO, OWID, Kaggle o Grupo Banco Mundial y abarcan los países para proporcionar una visión global y detallada de esta problemática."),

      p("Además, se incluye una exploración de cómo las tendencias en el gasto en salud y la mortalidad relacionada con el VIH han cambiado a lo largo del tiempo en diferentes regiones. Esto permite evaluar los esfuerzos globales y locales para combatir la epidemia y entender mejor cómo el VIH/SIDA sigue afectando a diversas poblaciones en el contexto de mejoras en la salud pública."),

      h3("Datos Utilizados", style = "font-family: 'Times New Roman', serif; color: darkred;"),

      p("A continuación, se detalla la información utilizada en el análisis para cada categoría de datos:"),

      div(style = "display: flex; gap: 20px; flex-wrap: wrap; margin: 10px 0;",

        div(style = "border: 2px solid #e74c3c; padding: 15px; border-radius: 8px; width: calc(50% - 20px);",
            h3("Mortalidad por VIH/SIDA", style = "font-family: 'Times New Roman', serif; color: darkred;"),
            p("Para el análisis de la mortalidad, se consideraron las cifras de muertes registradas como consecuencia de diferentes causas y enfermedades, VIH y VIH por rango de edades cada una en cada región y año. Esto permite identificar tendencias y evaluar el impacto del VIH/SIDA en términos de mortalidad a lo largo del tiempo."),
            p(strong("Unidades:"), " Número de muertes.")
        ),

        div(style = "border: 2px solid #e74c3c; padding: 15px; border-radius: 8px; width: calc(50% - 20px);",
            h3("Casos Nuevos de VIH", style = "font-family: 'Times New Roman', serif; color: darkred;"),
            p("Este análisis se centra en los casos nuevos de VIH reportados anualmente. La información se desglosa por región y por país para visualizar la evolución de los casos y el progreso en la prevención de nuevas infecciones."),
            p(strong("Unidades:"), " Número de casos.")
        )
      ),

      div(style = "display: flex; gap: 20px; flex-wrap: wrap; margin: 10px 0;",

        div(style = "border: 2px solid #e74c3c; padding: 15px; border-radius: 8px; width: calc(50% - 20px);",
            h3("Esperanza de Vida", style = "font-family: 'Times New Roman', serif; color: darkred;"),
            p("La expectativa de vida se incluyó en el análisis para observar posibles correlaciones entre los cambios en la salud pública y el impacto del VIH/SIDA en la población. Este dato se presenta como un promedio anual por región."),
            p(strong("Unidades:"), " Años de vida.")
        ),

        div(style = "border: 2px solid #e74c3c; padding: 15px; border-radius: 8px; width: calc(50% - 20px);",
            h3("Gasto en Salud", style = "font-family: 'Times New Roman', serif; color: darkred;"),
            p("Para evaluar los recursos destinados a la atención de la salud, se analizó el gasto público en salud. Este dato permite conocer la inversión en servicios de salud y su relación con la gestión del VIH/SIDA."),
            p(strong("Unidades:"), " Dólares estadounidenses (USD).")
        )
      ),

      div(style = "display: flex; gap: 20px; flex-wrap: wrap; margin: 10px 0;",

        div(style = "border: 2px solid #e74c3c; padding: 15px; border-radius: 8px; width: calc(50% - 20px);",
            h3("Infecciones Evitadas (PMTCT)", style = "font-family: 'Times New Roman', serif; color: darkred;"),
            p("Este análisis evalúa el impacto de los programas de prevención de la transmisión maternoinfantil (PMTCT) para reducir el número de infecciones nuevas en niños."),
            p(strong("Unidades:"), " Número de infecciones evitadas.")
        ),

        div(style = "border: 2px solid #e74c3c; padding: 15px; border-radius: 8px; width: calc(50% - 20px);",
            h3("Infecciones Tratadas (TAR)", style = "font-family: 'Times New Roman', serif; color: darkred;"),
            p("Se analiza el número de personas con VIH que reciben terapia antirretroviral (TAR) para mitigar los efectos de la infección y mejorar la calidad de vida."),
            p(strong("Unidades:"), " Número de infecciones tratadas.")
        )
      ),

      div(
        style = "border: 2px solid #e74c3c; border-radius: 10px; padding: 25px; margin-bottom: 30px;",
        img(src = "https://www.socalemfyc.org/wp-content/uploads/2021/12/hiv-g6f15f2c38_1920-1080x675.jpg", style = "max-width: 100%; height: auto; display: block; margin: 0 auto;")
      )
    )
  )
})


```


```{r global, include=FALSE}
library(MASS)
library(shiny)
library(shinydashboard)
library(datasets)
library(highcharter) 
library(fpp3)
library(RColorBrewer)
library(openxlsx)  
library(geojsonio)
library(scales)
library(plotly)
library(tsibble)
library(dplyr)
library(fable)
library(ggplot2)
library(patchwork)
library(tidyverse)
library(leaflet)  
pdf(file = NULL) # evita errores al hacer el box-cox en shiny 
```

```{r,echo=FALSE}
knitr::opts_chunk$set(
  warning = FALSE,
  message = FALSE,
  cache=FALSE,
  echo=FALSE
)
```

```{r}
income.group <- read.xlsx('country.clasification.xlsx')%>%
  as_tibble()
```

```{r, echo = FALSE,message = FALSE,warning = FALSE}
america <- c("Antigua and Barbuda", "Argentina", "Bahamas", "Barbados", "Belize", "Bolivia", 
             "Brazil", "Canada", "Chile", "Colombia", "Costa Rica", "Cuba", "Dominica", 
             "Dominican Republic", "Ecuador", "El Salvador", "Grenada", "Guatemala", "Guyana", 
             "Haiti", "Honduras", "Jamaica", "Mexico", "Nicaragua", "Panama", "Paraguay", 
             "Peru", "Saint Kitts and Nevis", "Saint Lucia", "Saint Vincent and the Grenadines", 
             "Suriname", "Trinidad and Tobago", "United States", "Uruguay", "Venezuela")

europa <- c("Albania", "Andorra", "Austria", "Belarus", "Belgium", "Bosnia and Herzegovina", 
            "Bulgaria", "Croatia", "Cyprus", "Czechia", "Denmark", "Estonia", "Finland", 
            "France", "Germany", "Greece", "Hungary", "Iceland", "Ireland", "Italy", 
            "Latvia", "Lithuania", "Luxembourg", "Malta", "Moldova", "Monaco", "Montenegro", 
            "Netherlands", "North Macedonia", "Norway", "Poland", "Portugal", "Romania", 
            "Russia", "San Marino", "Serbia", "Slovakia", "Slovenia", "Spain", "Sweden", 
            "Switzerland", "Ukraine", "United Kingdom", "England")

africa <- c("Algeria", "Angola", "Benin", "Botswana", "Burkina Faso", "Burundi", 
            "Cape Verde", "Cameroon", "Central African Republic", "Chad", "Comoros", 
            "Congo", "Democratic Republic of Congo", "Djibouti", "Egypt", "Equatorial Guinea", 
            "Eritrea", "Eswatini", "Ethiopia", "Gabon", "Gambia", "Ghana", "Guinea", 
            "Guinea-Bissau", "Ivory Coast", "Kenya", "Lesotho", "Liberia", "Libya", "Madagascar", 
            "Malawi", "Mali", "Mauritania", "Mauritius", "Morocco", "Mozambique", "Namibia", 
            "Niger", "Nigeria", "Rwanda", "Sao Tome and Principe", "Senegal", "Seychelles", 
            "Sierra Leone", "Somalia", "South Africa", "South Sudan", "Sudan", "Tanzania", 
            "Togo", "Tunisia", "Uganda", "Zambia", "Zimbabwe")

asia <- c("Afghanistan", "Armenia", "Azerbaijan", "Bahrain", "Bangladesh", "Bhutan", "Brunei", 
          "Cambodia", "China", "Cyprus", "East Timor", "India", "Indonesia", "Iran", "Iraq", 
          "Israel", "Japan", "Jordan", "Kazakhstan", "Kuwait", "Kyrgyzstan", "Laos", 
          "Lebanon", "Malaysia", "Maldives", "Mongolia", "Myanmar", "Nepal", "North Korea", 
          "Oman", "Pakistan", "Palestine", "Philippines", "Qatar", "Saudi Arabia", "Singapore", 
          "South Korea", "Sri Lanka", "Syria", "Tajikistan", "Thailand", "Turkey", "Turkmenistan", 
          "United Arab Emirates", "Uzbekistan", "Vietnam", "Yemen")

oceania <- c("Australia", "Fiji", "Kiribati", "Marshall Islands", "Micronesia (country)", 
             "Nauru", "New Zealand", "Palau", "Papua New Guinea", "Samoa", "Solomon Islands", 
             "Tonga", "Tuvalu", "Vanuatu")

numero_de_muertes_por_causa <- read.xlsx('annual-number-of-deaths-by-cause.xlsx')%>%
  as_tibble() %>%
  setNames(c(
  "Entity", "Code", "Year", "Deaths_Meningitis", "Deaths_Alzheimers", "Deaths_Parkinsons",
  "Deaths_NutritionalDeficiencies", "Deaths_Malaria", "Deaths_Drowning", "Deaths_InterpersonalViolence",
  "Deaths_Maternal", "Deaths_HIV_AIDS", "Deaths_DrugUse", "Deaths_Tuberculosis", "Deaths_Cardiovascular",
  "Deaths_LowerRespiratoryInfections", "Deaths_NeonatalDisorders", "Deaths_AlcoholDisorders", "Deaths_SelfHarm",
  "Deaths_ExposureToForcesOfNature", "Deaths_DiarrhealDiseases", "Deaths_EnvironmentalHeat",
  "Deaths_Neoplasms", "Deaths_ConflictAndTerrorism", "Deaths_DiabetesMellitus", "Deaths_ChronicKidneyDisease",
  "Deaths_Poisonings", "Deaths_ProteinEnergyMalnutrition", "Deaths_Terrorism", "Deaths_RoadInjuries",
  "Deaths_ChronicRespiratory", "Deaths_Cirrhosis", "Deaths_DigestiveDiseases", "Deaths_FireHeatAndHotSubstances",
  "Deaths_AcuteHepatitis"
))%>%
  mutate(
    Region = case_when(
      Entity %in% america ~ "America",
      Entity %in% europa ~ "Europa",
      Entity %in% asia ~ "Asia",
      Entity %in% oceania ~ "Oceania",
      Entity %in% africa ~ "Africa",
      TRUE ~ "Other"
    ))%>%relocate(Region, .after=Entity) %>% 
  left_join((income.group%>%dplyr::select(`ISO_A3`, `WorldBank.income.group`)), join_by(Code==`ISO_A3`))%>%
  relocate(`WorldBank.income.group`, .after=Region) %>% pivot_longer(`Deaths_Meningitis`:`Deaths_AcuteHepatitis`, names_to = "causa", values_to = "muertes")
```

```{r,echo = FALSE,message = FALSE,warning = FALSE}
death_vih <- read.csv('number-of-deaths-from-hivaids-who.csv')%>%
  as_tibble()%>%
  left_join((income.group%>%dplyr::select(`ISO_A3`, `WorldBank.income.group`, continent)), join_by(Code==`ISO_A3`))%>%
  relocate(continent, .after=Entity) %>%
  dplyr::rename(`Total_death` = `Total.deaths.from.hiv.aids.amongboth.sexes`)
```

```{r}

america <- c("Antigua and Barbuda", "Argentina", "Bahamas", "Barbados", "Belize", "Bolivia", "Brazil", "Canada", "Chile", 
             "Colombia", "Costa Rica", "Cuba", "Dominica", "Dominican Republic", "Ecuador", "El Salvador", "Grenada", 
             "Guatemala", "Guyana", "Haiti", "Honduras", "Jamaica", "Mexico", "Nicaragua", "Panama", "Paraguay", "Peru", 
             "Saint Kitts and Nevis", "Saint Lucia", "Saint Vincent and the Grenadines", "Suriname", "Trinidad and Tobago", 
             "United States", "Uruguay", "Venezuela")

europa <- c("Albania", "Andorra", "Austria", "Belarus", "Belgium", "Bosnia and Herzegovina", "Bulgaria", "Croatia", "Cyprus",
            "Czechia", "Denmark", "Estonia", "Finland", "France", "Georgia", "Germany", "Greece", "Hungary", "Iceland", 
            "Ireland", "Italy", "Latvia", "Lithuania", "Luxembourg", "Malta", "Moldova", "Monaco", "Montenegro", "Netherlands", 
            "North Macedonia", "Norway", "Poland", "Portugal", "Romania", "Russia", "San Marino", "Serbia", "Slovakia", 
            "Slovenia", "Spain", "Sweden", "Switzerland", "Ukraine", "United Kingdom")

asia <- c("Afghanistan", "Armenia", "Azerbaijan", "Bahrain", "Bangladesh", "Bhutan", "Brunei", "Cambodia", "China", "India", 
          "Indonesia", "Iran", "Iraq", "Israel", "Japan", "Jordan", "Kazakhstan", "Kuwait", "Kyrgyzstan", "Laos", "Lebanon", 
          "Malaysia", "Maldives", "Mongolia", "Myanmar", "Nepal", "North Korea", "Oman", "Pakistan", "Palestine", "Philippines", 
          "Qatar", "Saudi Arabia", "Singapore", "South Korea", "Sri Lanka", "Syria", "Taiwan", "Tajikistan", "Thailand", 
          "Timor", "Turkmenistan", "United Arab Emirates", "Uzbekistan", "Vietnam", "Yemen")

oceania <- c("Australia", "Fiji", "Kiribati", "Marshall Islands", "Micronesia (country)", "Nauru", "New Zealand", "Palau", 
             "Papua New Guinea", "Samoa", "Solomon Islands", "Tonga", "Tuvalu", "Vanuatu")

africa <- c("Algeria", "Angola", "Benin", "Botswana", "Burkina Faso", "Burundi", "Cabo Verde", "Cameroon", 
            "Central African Republic", "Chad", "Comoros", "Congo", "Cote d'Ivoire", "Democratic Republic of Congo", 
            "Djibouti", "Egypt", "Equatorial Guinea", "Eritrea", "Eswatini", "Ethiopia", "Gabon", "Gambia", "Ghana", 
            "Guinea", "Guinea-Bissau", "Kenya", "Lesotho", "Liberia", "Libya", "Madagascar", "Malawi", "Mali", "Mauritania", 
            "Mauritius", "Morocco", "Mozambique", "Namibia", "Niger", "Nigeria", "Rwanda", "Sao Tome and Principe", 
            "Senegal", "Seychelles", "Sierra Leone", "Somalia", "South Africa", "South Sudan", "Sudan", "Tanzania", "Togo", 
            "Tunisia", "Uganda", "Zambia", "Zimbabwe")

new_cases_vih <- read.xlsx('new-cases-of-hiv-infection.xlsx')%>%
  as_tibble()%>%
  dplyr::rename(new_cases = `Incidence.-.HIV/AIDS.-.Sex:.Both.-.Age:.All.Ages.(Number)`)%>%
  mutate(Region = case_when(
    Entity %in% america ~ "America",
    Entity %in% europa ~ "Europa",
    Entity %in% asia ~ "Asia",
    Entity %in% oceania ~ "Oceania",
    Entity %in% africa ~ "Africa",
    TRUE ~ "Other"
  ))%>%
  relocate(Region, .after=Entity) %>% 
  left_join((income.group%>%dplyr::select(`ISO_A3`, `WorldBank.income.group`)), join_by(Code==`ISO_A3`))%>%
  relocate(`WorldBank.income.group`, .after=Region)
```

```{r, echo = FALSE,message = FALSE,warning = FALSE}

america <- c("Argentina", "Bahamas", "Barbados", "Belize", "Bolivia", "Brazil", "Canada", "Chile", "Colombia", 
             "Costa Rica", "Cuba", "Dominica", "Dominican Republic", "Ecuador", "El Salvador", "Grenada", "Guatemala", 
             "Guyana", "Haiti", "Honduras", "Jamaica", "Mexico", "Nicaragua", "Panama", "Paraguay", "Peru", 
             "Saint Kitts and Nevis", "Saint Lucia", "Saint Vincent and the Grenadines", "Suriname", "Trinidad and Tobago", 
             "United States", "Uruguay", "Venezuela")

europa <- c("Albania", "Andorra", "Austria", "Belarus", "Belgium", "Bosnia and Herzegovina", "Bulgaria", "Croatia", 
            "Cyprus", "Czechia", "Denmark", "Estonia", "Finland", "France", "Germany", "Greece", "Hungary", 
            "Iceland", "Ireland", "Italy", "Latvia", "Lithuania", "Luxembourg", "Malta", "Moldova", "Monaco", 
            "Montenegro", "Netherlands", "North Macedonia", "Norway", "Poland", "Portugal", "Romania", "Russia", 
            "San Marino", "Serbia", "Slovakia", "Slovenia", "Spain", "Sweden", "Switzerland", "Ukraine", 
            "United Kingdom")

asia <- c("Afghanistan", "Armenia", "Azerbaijan", "Bahrain", "Bangladesh", "Bhutan", "Brunei", "Cambodia", "China", 
          "Georgia", "India", "Indonesia", "Iran", "Iraq", "Israel", "Japan", "Jordan", "Kazakhstan", "Kuwait", 
          "Kyrgyzstan", "Laos", "Lebanon", "Malaysia", "Maldives", "Mongolia", "Myanmar", "Nepal", "North Korea", 
          "Oman", "Pakistan", "Palestine", "Philippines", "Qatar", "Saudi Arabia", "Singapore", "South Korea", 
          "Sri Lanka", "Syria", "Taiwan", "Tajikistan", "Thailand", "Timor", "Turkey", "Turkmenistan", "United Arab Emirates", 
          "Uzbekistan", "Vietnam", "Yemen")

africa <- c("Algeria", "Angola", "Benin", "Botswana", "Burkina Faso", "Burundi", "Cabo Verde", "Cameroon", 
            "Central African Republic", "Chad", "Comoros", "Congo", "Democratic Republic of Congo", "Djibouti", 
            "Egypt", "Equatorial Guinea", "Eritrea", "Eswatini", "Ethiopia", "Gabon", "Gambia", "Ghana", 
            "Guinea", "Guinea-Bissau", "Ivory Coast", "Kenya", "Lesotho", "Liberia", "Libya", "Madagascar", 
            "Malawi", "Mali", "Mauritania", "Mauritius", "Morocco", "Mozambique", "Namibia", "Niger", "Nigeria", 
            "Rwanda", "Sao Tome and Principe", "Senegal", "Seychelles", "Sierra Leone", "Somalia", "South Africa", 
            "South Sudan", "Sudan", "Tanzania", "Togo", "Tunisia", "Uganda", "Zambia", "Zimbabwe")

oceania <- c("Australia", "Fiji", "Kiribati", "Marshall Islands", "Micronesia (country)", "Nauru", "New Zealand", 
             "Palau", "Papua New Guinea", "Samoa", "Solomon Islands", "Tonga", "Tuvalu", "Vanuatu")

Gasto_público <- read.csv('health-expenditure-and-financing-per-capita (1).csv')%>%
  as_tibble()%>%
  dplyr::rename(`Health.expenditure` = `Health.expenditure.per.capita...Total`)%>%
  mutate(Health.expenditure=as.numeric(Health.expenditure)) %>%
  filter(Entity %in% c(america, europa, asia, africa, oceania)) %>% 
  mutate(Region = case_when(
    Entity %in% america ~ "America",
    Entity %in% europa ~ "Europa",
    Entity %in% asia ~ "Asia",
    Entity %in% africa ~ "Africa",
    Entity %in% oceania ~ "Oceania",
    TRUE ~ "Other"
  ))%>%
  relocate(Region, .after=Entity) %>% 
  left_join((income.group%>%dplyr::select(`ISO_A3`, `WorldBank.income.group`)), join_by(Code==`ISO_A3`))%>%
  relocate(`WorldBank.income.group`, .after=Region)

```

```{r,echo = FALSE,message = FALSE,warning = FALSE}
poblacion <- read.xlsx('API_SP.POP.TOTL_DS2_es_excel_v2_4145.xlsx') %>%
  as_tibble() %>%
  pivot_longer(`1960`:`2023`, names_to = "Year", values_to = "value") %>%
  dplyr::select(`Country.Code`, `Year`, `value`)%>%
  mutate(Year = as.numeric(Year))
```

```{r, echo = FALSE,message = FALSE,warning = FALSE}

america <- c("Antigua and Barbuda", "Argentina", "Bahamas", "Barbados", "Belize", "Bolivia", "Brazil", "Canada", "Chile", 
             "Colombia", "Costa Rica", "Cuba", "Dominica", "Dominican Republic", "Ecuador", "El Salvador", "Grenada", 
             "Guatemala", "Guyana", "Haiti", "Honduras", "Jamaica", "Mexico", "Nicaragua", "Panama", "Paraguay", "Peru", 
             "Saint Kitts and Nevis", "Saint Lucia", "Saint Vincent and the Grenadines", "Suriname", "Trinidad and Tobago", 
             "United States", "Uruguay", "Venezuela")

europa <- c("Albania", "Andorra", "Austria", "Belarus", "Belgium", "Bosnia and Herzegovina", "Bulgaria", "Croatia", "Cyprus",
            "Czechia", "Denmark", "Estonia", "Finland", "France", "Georgia", "Germany", "Greece", "Hungary", "Iceland", 
            "Ireland", "Italy", "Latvia", "Lithuania", "Luxembourg", "Malta", "Moldova", "Monaco", "Montenegro", "Netherlands", 
            "North Macedonia", "Norway", "Poland", "Portugal", "Romania", "Russia", "San Marino", "Serbia", "Slovakia", 
            "Slovenia", "Spain", "Sweden", "Switzerland", "Ukraine", "United Kingdom")

asia <- c("Afghanistan", "Armenia", "Azerbaijan", "Bahrain", "Bangladesh", "Bhutan", "Brunei", "Cambodia", "China", "India", 
          "Indonesia", "Iran", "Iraq", "Israel", "Japan", "Jordan", "Kazakhstan", "Kuwait", "Kyrgyzstan", "Laos", "Lebanon", 
          "Malaysia", "Maldives", "Mongolia", "Myanmar", "Nepal", "North Korea", "Oman", "Pakistan", "Palestine", "Philippines", 
          "Qatar", "Saudi Arabia", "Singapore", "South Korea", "Sri Lanka", "Syria", "Taiwan", "Tajikistan", "Thailand", 
          "Timor", "Turkmenistan", "United Arab Emirates", "Uzbekistan", "Vietnam", "Yemen")

oceania <- c("Australia", "Fiji", "Kiribati", "Marshall Islands", "Micronesia (country)", "Nauru", "New Zealand", "Palau", 
             "Papua New Guinea", "Samoa", "Solomon Islands", "Tonga", "Tuvalu", "Vanuatu")

africa <- c("Algeria", "Angola", "Benin", "Botswana", "Burkina Faso", "Burundi", "Cabo Verde", "Cameroon", 
            "Central African Republic", "Chad", "Comoros", "Congo", "Cote d'Ivoire", "Democratic Republic of Congo", 
            "Djibouti", "Egypt", "Equatorial Guinea", "Eritrea", "Eswatini", "Ethiopia", "Gabon", "Gambia", "Ghana", 
            "Guinea", "Guinea-Bissau", "Kenya", "Lesotho", "Liberia", "Libya", "Madagascar", "Malawi", "Mali", "Mauritania", 
            "Mauritius", "Morocco", "Mozambique", "Namibia", "Niger", "Nigeria", "Rwanda", "Sao Tome and Principe", 
            "Senegal", "Seychelles", "Sierra Leone", "Somalia", "South Africa", "South Sudan", "Sudan", "Tanzania", "Togo", 
            "Tunisia", "Uganda", "Zambia", "Zimbabwe")

new_cases_vih <- read.xlsx('new-cases-of-hiv-infection.xlsx')%>%
  as_tibble()%>%
  dplyr::rename(new_cases = `Incidence.-.HIV/AIDS.-.Sex:.Both.-.Age:.All.Ages.(Number)`)%>%
  mutate(Region = case_when(
    Entity %in% america ~ "America",
    Entity %in% europa ~ "Europa",
    Entity %in% asia ~ "Asia",
    Entity %in% oceania ~ "Oceania",
    Entity %in% africa ~ "Africa",
    TRUE ~ "Other"
  ))%>%
  relocate(Region, .after=Entity) %>% 
  left_join((income.group%>%dplyr::select(`ISO_A3`, `WorldBank.income.group`)), join_by(Code==`ISO_A3`))%>%
  relocate(`WorldBank.income.group`, .after=Region)
```

```{r, echo = FALSE,message = FALSE,warning = FALSE}

america <- c("Argentina", "Belize", "Bolivia", "Brazil", "Chile", "Colombia", "Costa Rica", "Cuba", "Dominican Republic",
             "Ecuador", "El Salvador", "Guatemala", "Guyana", "Haiti", "Honduras", "Jamaica", "Mexico", "Nicaragua",
             "Paraguay", "Peru", "Trinidad and Tobago", "Uruguay", "Venezuela")

europa <- c("France", "Georgia", "Ireland", "Italy", "Latvia", "Moldova", "Netherlands", "Romania", "Spain", "Sweden", "Ukraine")

asia <- c("Afghanistan", "Azerbaijan", "Bangladesh", "Cambodia", "Indonesia", "Iran", "Kazakhstan", "Kyrgyzstan", 
          "Laos", "Malaysia", "Myanmar", "Nepal", "Pakistan", "Philippines", "Saudi Arabia", "Tajikistan", "Thailand", "Vietnam", "Yemen")
oceania <- c("Australia", "Papua New Guinea")

africa <- c("Algeria", "Angola", "Benin", "Botswana", "Burkina Faso", "Burundi", "Cameroon", "Cape Verde", 
            "Central African Republic", "Chad", "Congo", "Cote d'Ivoire", "Democratic Republic of Congo", "Djibouti",
            "Egypt", "Equatorial Guinea", "Eritrea", "Eswatini", "Ethiopia", "Gabon", "Gambia", "Ghana", "Guinea", 
            "Guinea-Bissau", "Kenya", "Liberia", "Madagascar", "Malawi", "Mali", "Mauritania", "Morocco", 
            "Mozambique", "Namibia", "Niger", "Nigeria", "Rwanda", "Senegal", "Sierra Leone", "Somalia", "South Africa",
            "South Sudan", "Sudan", "Tanzania", "Togo", "Uganda", "Zambia")


Orphaned_aids <- read.csv('number-of-children-orphaned-from-aids.csv') %>%
  as_tibble() %>%
  mutate(`Children.orphaned.due.to.AIDS.deaths...Disaggregation..0.17.estimate` = as.numeric(`Children.orphaned.due.to.AIDS.deaths...Disaggregation..0.17.estimate`)) %>%
  replace_na(list(`Children.orphaned.due.to.AIDS.deaths...Disaggregation..0.17.estimate` = 0)) %>%
  dplyr::rename(AIDS.Orphans = `Children.orphaned.due.to.AIDS.deaths...Disaggregation..0.17.estimate`)%>%
  mutate(Region = case_when(
    Entity %in% america ~ "America",
    Entity %in% europa ~ "Europa",
    Entity %in% asia ~ "Asia",
    Entity %in% oceania ~ "Oceania",
    Entity %in% africa ~ "Africa",
    TRUE ~ "Other"
  ))%>%
  relocate(Region, .after=Entity) %>% 
  left_join((income.group%>%dplyr::select(`ISO_A3`, `WorldBank.income.group`)), join_by(Code==`ISO_A3`))%>%
  relocate(`WorldBank.income.group`, .after=Region)
```

```{r, echo = FALSE,message = FALSE,warning = FALSE}

america <- c("Antigua and Barbuda", "Argentina", "Bahamas", "Barbados", "Belize", "Bolivia", "Brazil", "Canada", "Chile", 
             "Colombia", "Costa Rica", "Cuba", "Dominica", "Dominican Republic", "Ecuador", "El Salvador", "Grenada", 
             "Guatemala", "Guyana", "Haiti", "Honduras", "Jamaica", "Mexico", "Nicaragua", "Panama", "Paraguay", "Peru", 
             "Saint Kitts and Nevis", "Saint Lucia", "Saint Vincent and the Grenadines", "Suriname", "Trinidad and Tobago", 
             "United States", "Uruguay", "Venezuela", "Aruba", "Bermuda", "Cayman Islands", "Curacao", "French Guiana", 
             "Guadeloupe", "Martinique", "Puerto Rico", "Saint Barthlemy", "Saint Martin (French part)", 
             "Saint Pierre and Miquelon", "Sint Maarten (Dutch part)", "Turks and Caicos Islands", 
             "British Virgin Islands", "United States Virgin Islands")

europa <- c("Albania", "Andorra", "Austria", "Belarus", "Belgium", "Bosnia and Herzegovina", "Bulgaria", "Croatia", "Cyprus",
            "Czechia", "Denmark", "Estonia", "Finland", "France", "Georgia", "Germany", "Greece", "Hungary", "Iceland", 
            "Ireland", "Italy", "Latvia", "Lithuania", "Luxembourg", "Malta", "Moldova", "Monaco", "Montenegro", 
            "Netherlands", "North Macedonia", "Norway", "Poland", "Portugal", "Romania", "Russia", "San Marino", 
            "Serbia", "Slovakia", "Slovenia", "Spain", "Sweden", "Switzerland", "Ukraine", "United Kingdom", 
            "Gibraltar", "Vatican", "Isle of Man", "Faeroe Islands", "Greenland")

asia <- c("Afghanistan", "Armenia", "Azerbaijan", "Bahrain", "Bangladesh", "Bhutan", "Brunei", "Cambodia", "China", 
          "India", "Indonesia", "Iran", "Iraq", "Israel", "Japan", "Jordan", "Kazakhstan", "Kuwait", "Kyrgyzstan", 
          "Laos", "Lebanon", "Malaysia", "Maldives", "Mongolia", "Myanmar", "Nepal", "North Korea", "Oman", 
          "Pakistan", "Palestine", "Philippines", "Qatar", "Saudi Arabia", "Singapore", "South Korea", "Sri Lanka", 
          "Syria", "Taiwan", "Tajikistan", "Thailand", "Timor", "Turkmenistan", "United Arab Emirates", "Uzbekistan", 
          "Vietnam", "Yemen", "Hong Kong", "Macao")

oceania <- c("Australia", "Fiji", "Kiribati", "Marshall Islands", "Micronesia (country)", "Nauru", "New Zealand", "Palau", 
             "Papua New Guinea", "Samoa", "Solomon Islands", "Tonga", "Tuvalu", "Vanuatu", "American Samoa", 
             "Cook Islands", "French Polynesia", "Guam", "New Caledonia", "Niue", "Northern Mariana Islands", 
             "Tokelau", "Wallis and Futuna")

africa <- c("Algeria", "Angola", "Benin", "Botswana", "Burkina Faso", "Burundi", "Cabo Verde", "Cameroon", 
            "Central African Republic", "Chad", "Comoros", "Congo", "Cote d'Ivoire", "Democratic Republic of Congo", 
            "Djibouti", "Egypt", "Equatorial Guinea", "Eritrea", "Eswatini", "Ethiopia", "Gabon", "Gambia", "Ghana", 
            "Guinea", "Guinea-Bissau", "Kenya", "Lesotho", "Liberia", "Libya", "Madagascar", "Malawi", "Mali", 
            "Mauritania", "Mauritius", "Morocco", "Mozambique", "Namibia", "Niger", "Nigeria", "Rwanda", 
            "Sao Tome and Principe", "Senegal", "Seychelles", "Sierra Leone", "Somalia", "South Africa", "South Sudan", 
            "Sudan", "Tanzania", "Togo", "Tunisia", "Uganda", "Zambia", "Zimbabwe", "Anguilla", "Mayotte", 
            "Reunion", "Saint Helena", "Western Sahara", "Falkland Islands")

life_expectancy <- read.xlsx('life-expectancy.xlsx')%>%
  as_tibble() %>% 
  mutate(Life.expectancy = gsub("\\.", "", Life.expectancy)) %>% 
  mutate( Life.expectancy = paste0(substr(Life.expectancy, 1, 2), ".", substr(Life.expectancy, 2, length(Life.expectancy))))%>%
  mutate(Life.expectancy = as.numeric(Life.expectancy))%>%
  mutate(Region = case_when(
    Entity %in% america ~ "America",
    Entity %in% europa ~ "Europa",
    Entity %in% asia ~ "Asia",
    Entity %in% oceania ~ "Oceania",
    Entity %in% africa ~ "Africa",
    TRUE ~ "Other"
  ))%>%
  relocate(Region, .after=Entity) %>% 
  left_join((income.group%>%dplyr::select(`ISO_A3`, `WorldBank.income.group`)), join_by(Code==`ISO_A3`))%>%
  relocate(`WorldBank.income.group`, .after=Region)

```

```{r, echo = FALSE,message = FALSE,warning = FALSE}
geoj <- geojson_read('https://ctim.es/AEDV/data/geo_countries.geojson',  what = "sp")
geoj.tb <- geoj %>% as_tibble()
```

```{r, echo = FALSE,message = FALSE,warning = FALSE}
nuevas_infecciones_niños_infecciones_paradas_por_PMTCT <- read.csv('number-of-new-hiv-child-infections-vs-number-of-infections-averted-due-to-pmtct (1).csv')%>%as_tibble()%>%rename(
    infecciones_evitadas = `infections_averted_pmtct__disaggregation_estimate`,
    nuevas_infecciones = `new_infections__disaggregation_children__0_14__estimate`
  )
```

```{r}
Africa = c("Algeria", "Angola", "Benin", "Botswana", "Burkina Faso", "Burundi", "Cabo Verde", 
             "Cameroon", "Central African Republic", "Chad", "Comoros", "Congo", "Djibouti", "Egypt", 
             "Equatorial Guinea", "Eritrea", "Eswatini", "Ethiopia", "Gabon", "Gambia", "Ghana", 
             "Guinea", "Guinea-Bissau", "Kenya", "Lesotho", "Liberia", "Libya", "Madagascar", 
             "Malawi", "Mali", "Mauritania", "Mauritius", "Morocco", "Mozambique", "Namibia", 
             "Niger", "Nigeria", "Rwanda", "Sao Tome and Principe", "Senegal", "Seychelles", 
             "Sierra Leone", "Somalia", "South Africa", "South Sudan", "Sudan", "Tanzania", 
             "Togo", "Tunisia", "Uganda", "Zambia", "Zimbabwe")

  America = c("Antigua and Barbuda", "Argentina", "Bahamas", "Barbados", "Belize", "Bolivia (Plurinational State of)", "Brazil", "Canada", "Chile", "Colombia", "Costa Rica", "Cuba", "Dominica", 
              "Dominican Republic", "Ecuador", "El Salvador", "Grenada", "Guatemala", "Guyana", 
              "Haiti", "Honduras", "Jamaica", "Mexico", "Nicaragua", "Panama", "Paraguay", 
              "Peru", "Saint Kitts and Nevis", "Saint Lucia", "Saint Vincent and the Grenadines", 
              "Suriname", "Trinidad and Tobago", "United States of America", "Uruguay", 
              "Venezuela (Bolivarian Republic of)")

  Asia = c("Afghanistan", "Armenia", "Azerbaijan", "Bahrain", "Bangladesh", "Bhutan", "Brunei Darussalam", 
           "Cambodia", "China", "Cyprus", "Democratic People's Republic of Korea", "Georgia", "India", 
           "Indonesia", "Iran (Islamic Republic of)", "Iraq", "Israel", "Japan", "Jordan", 
           "Kazakhstan", "Kuwait", "Kyrgyzstan", "Lao People's Democratic Republic", "Lebanon", 
           "Malaysia", "Maldives", "Mongolia", "Myanmar", "Nepal", "Oman", "Pakistan", "Philippines", 
           "Qatar", "Republic of Korea", "Saudi Arabia", "Singapore", "Sri Lanka", "Syrian Arab Republic", 
           "Tajikistan", "Thailand", "Timor-Leste", "Turkmenistan", "Uzbekistan", "Viet Nam", "Yemen")
  
  Europe = c("Albania", "Andorra", "Austria", "Belarus", "Belgium", "Bosnia and Herzegovina", "Bulgaria", 
             "Croatia", "Czechia", "Denmark", "Estonia", "Finland", "France", "Germany", "Greece", 
             "Hungary", "Iceland", "Ireland", "Italy", "Latvia", "Lithuania", "Luxembourg", "Malta", 
             "Monaco", "Montenegro", "Netherlands", "North Macedonia", "Norway", "Poland", 
             "Portugal", "Republic of Moldova", "Romania", "Russian Federation", "San Marino", 
             "Serbia", "Slovakia", "Slovenia", "Spain", "Sweden", "Switzerland", "Turkey", 
             "Ukraine", "United Kingdom of Great Britain and Northern Ireland")
  
  Oceania = c("Australia", "Fiji", "Kiribati", "Marshall Islands", "Micronesia (Federated States of)", 
              "Nauru", "New Zealand", "Palau", "Papua New Guinea", "Samoa", "Solomon Islands", 
              "Tonga", "Tuvalu", "Vanuatu")

antiretroviral <- read.csv('data.csv') %>%
  as_tibble() %>%
  rename(
    "value" = `Reported.number.of.people.receiving.antiretroviral.therapy`,
    Entity = `Countries..territories.and.areas`
  ) %>%
  dplyr::select(Entity, Year, value) %>%
  left_join(
    income.group %>%
      select(ISO_A3, country,  WorldBank.income.group),
    by = c(`Entity` = "country")
  ) %>%
  mutate(value = as.numeric(value))%>%
  mutate(Region = case_when(
    Entity %in% America ~ "America",
    Entity %in% Europe ~ "Europa",
    Entity %in% Asia ~ "Asia",
    Entity %in% Oceania ~ "Oceania",
    Entity %in% Africa ~ "Africa",
    TRUE ~ "Other"
  ))%>%
  relocate(Region, .after=Entity)%>%mutate(TAR = value)
```
 
```{r, echo = FALSE,message = FALSE,warning = FALSE}
Atributos <- poblacion%>%left_join(life_expectancy%>%dplyr::select(Code, Year, Life.expectancy), join_by(Country.Code == Code, Year == Year))%>%rename(poblacion = value)%>%left_join(new_cases_vih%>%dplyr::select(Code, Year, new_cases), join_by(Country.Code == Code, Year == Year))%>%left_join(Orphaned_aids%>%dplyr::select(Code, Year, AIDS.Orphans), join_by(Country.Code == Code, Year == Year))%>%left_join(income.group%>%dplyr::select(ISO_A3, country, `WorldBank.income.group`), join_by(Country.Code == ISO_A3))%>%left_join(death_vih%>%dplyr::select(Code, Year, Total_death), join_by(Country.Code == Code, Year == Year))%>%left_join(Gasto_público%>%dplyr::select(Code, Year, Health.expenditure), join_by(Country.Code == Code, Year == Year))%>%relocate(country)%>%left_join(nuevas_infecciones_niños_infecciones_paradas_por_PMTCT%>%dplyr::select(Code, Year, infecciones_evitadas, nuevas_infecciones), join_by(Country.Code == Code, Year == Year))%>%left_join(antiretroviral%>%dplyr::select(ISO_A3, Year, TAR), join_by(Country.Code == ISO_A3, Year == Year))%>%arrange(Year)
```

```{r}
Funding_to_support_efforts_against_HIV_AIDS <- read.csv('https://ourworldindata.org/grapher/hiv-expenditure.csv?v=1&csvType=full&useColumnShortNames=true')%>%as_tibble()%>%
  filter(`domestic_spending_fund_source__disaggregation_total`>0)
```



Comparaciones
=======================================================================

Column {.sidebar data-width=255}
--------------------------------------------

### Panel de Selección de Parámetros

```{r}

tabsetPanel(
  
  tabPanel("Nuevas infecciones de VIH vs Infecciones evitadas por PMTCT", 
    selectInput(
      "Entity4", 
      label = "Selecciona una Región", 
      choices = unique(nuevas_infecciones_niños_infecciones_paradas_por_PMTCT$Entity), 
      selected = "World"
    )
  ),

  tabPanel("Porcentage de huérfanos por continentes",
    selectInput(
      "YEAR", 
      label = "Selecciona un año", 
      choices = sort(unique(Orphaned_aids$Year[Orphaned_aids$Year < 2019 & Orphaned_aids$Year > 2000])), 
      selected = 2016
    )
  ),
  tabPanel("Esperanza de vida",
    selectInput(
      "altabaja", 
      label = "Selecciona un Tipo", 
      choices = c("Altas", "Bajas", unique(life_expectancy$Entity))), 
      selected = "Bajas"
    )
  )

  
```

Column {.tabset data-width=650}
--------------------------------------------
### Nuevas infecciones de VIH vs Infecciones evitadas por PMTCT

```{r}
renderPlotly({
  req(input$Entity4)
  data_filtered <- nuevas_infecciones_niños_infecciones_paradas_por_PMTCT %>%
    filter(Entity == input$Entity4)
  
ggplot(data_filtered, aes(x = Year)) +
    geom_line(aes(y = infecciones_evitadas, color = "Infecciones evitadas por PMTCT")) +
    geom_point(aes(y = infecciones_evitadas, color = "Infecciones evitadas por PMTCT")) +
    geom_line(aes(y = nuevas_infecciones, color = "Nuevas infecciones de VIH")) +
    geom_point(aes(y = nuevas_infecciones, color = "Nuevas infecciones de VIH")) +
    labs(
      title = paste("Nuevas infecciones vs Infecciones evitadas para", input$Entity4),
      x = "Año",
      y = "Número de infecciones",
      color = "Leyenda"
    ) +
    scale_color_manual(
      values = c(
        "Infecciones evitadas por PMTCT" = "darkred", 
        "Nuevas infecciones de VIH" = "red"
      )
    ) +
    scale_y_continuous(labels = label_number(scale_cut = cut_short_scale())) + 
    theme_minimal()
})

```

### Huérfanos por Regiones por años por el VIH

```{r}
renderPlotly({

  poblacion_2000 <- poblacion %>% 
    filter(Year == input$YEAR)
  
  resultados <- Orphaned_aids %>%
    filter(Year == input$YEAR) %>%
    left_join(
      poblacion_2000, 
      by = c("Code" = "Country.Code", "Year" = "Year")
    ) %>%
    filter(Region != "Other") %>%
    group_by(Region) %>%
    summarise(
      huerfanos = sum(na.omit(AIDS.Orphans)), 
      total_poblacion = sum(value, na.rm = TRUE)
    ) %>%
    mutate(
      porcentaje_huerfanos = huerfanos / total_poblacion,
      etiquetas = paste0(
        "Región: ", Region, "<br>",
        "Casos: ", scales::comma(huerfanos), "<br>",
        "Porcentaje: ", scales::percent(porcentaje_huerfanos, accuracy = 0.1)
      )
    )
  
  plot_ly(
    resultados, 
    labels = ~Region, 
    values = ~porcentaje_huerfanos, 
    type = 'pie',
    textinfo = 'label+percent',
    hoverinfo = 'text',
    text = ~etiquetas, 
    insidetextorientation = 'radial',
    marker = list(colors = c("#F8968C", "#DD4636", "#EB6F5B", "#AD0B1E", "#9C0824"))
  ) %>%
    layout(
      title = paste("Proporción de niños huérfanos por VIH en", input$YEAR),
      showlegend = TRUE
    )
})

```

### Esperanza de vida

```{r}
renderPlotly({
  if (input$altabaja == "Altas") {
    # Selección de países con la esperanza de vida más alta
    paises_seleccionados2 <- life_expectancy %>%
      group_by(Entity) %>%
      summarize(Life.expectancy = mean(Life.expectancy)) %>%
      arrange(desc(Life.expectancy)) %>%
      slice(1:6) %>%
      pull(Entity)
    
    datos_filtrados2 <- life_expectancy %>%
      filter(Entity %in% paises_seleccionados2)
    
    # Gráfico para países con esperanza de vida más alta
    p2 <- ggplot(datos_filtrados2, aes(
      x = Entity, y = Life.expectancy, fill = Entity,
      text = sprintf("Año: %g\nEsperanza de vida: %.2f", Year, Life.expectancy)
    )) +
      geom_boxplot(show.legend = FALSE) +
      geom_jitter(shape = 16, position = position_jitter(0.2), show.legend = FALSE) +
      labs(
        title = "Esperanza de vida más alta de los países",
        x = "País",
        y = "Esperanza de vida"
      ) +
      theme_minimal() +
      theme(
        axis.text.x = element_text(angle = 50, hjust = 1),
        legend.position = "none"
      ) +
      scale_fill_manual(values = c(
        "Channel Islands" = "#FF9999",
        "Faeroe Islands" = "red",
        "Hong Kong" = "#CC0000",
        "Israel" = "#FF6665",
        "Monaco" = "#990000",
        "San Marino" = "darkred"
      ))
    
    ggplotly(p2, tooltip = "text")
    
  } else if (input$altabaja == "Bajas") {
    # Selección de países con la esperanza de vida más baja
    paises_seleccionados1 <- life_expectancy %>%
      group_by(Entity) %>%
      summarize(Life.expectancy = mean(Life.expectancy)) %>%
      arrange(Life.expectancy) %>%
      slice(1:6) %>%
      pull(Entity)
    
    datos_filtrados1 <- life_expectancy %>%
      filter(Entity %in% paises_seleccionados1)
    
    # Gráfico para países con esperanza de vida más baja
    p1 <- ggplot(datos_filtrados1, aes(
      x = Entity, y = Life.expectancy, fill = Entity,
      text = sprintf("Año: %g\nEsperanza de vida: %.2f", Year, Life.expectancy)
    )) +
      geom_boxplot(show.legend = FALSE) +
      geom_jitter(shape = 16, position = position_jitter(0.2), show.legend = FALSE) +
      labs(
        title = "Esperanza de vida más baja de los países",
        x = "País",
        y = "Esperanza de vida"
      ) +
      theme_minimal() +
      theme(
        axis.text.x = element_text(angle = 50, hjust = 1),
        legend.position = "none"
      ) +
      scale_fill_manual(values = c(
        "Sierra Leone" = "#FF9999",
        "Mali" = "red",
        "South Sudan" = "#CC0000",
        "Niger" = "#FF6665",
        "Nigeria" = "#990000",
        "Central African Republic" = "darkred"
      ))
    
    ggplotly(p1, tooltip = "text")
    
  } else {
    # Gráfico genérico si no es "Altas" ni "Bajas"
    p3 <- ggplot(
      life_expectancy %>% filter(Entity == input$altabaja),
      aes(
        x = Entity, y = Life.expectancy, fill = "red",
        text = sprintf("Año: %g\nEsperanza de vida: %.2f", Year, Life.expectancy)
      )
    ) +
      geom_boxplot(show.legend = FALSE) +
      geom_jitter(shape = 16, position = position_jitter(0.2), show.legend = FALSE) +
      labs(
        title = paste("Esperanza de vida de", input$altabaja),
        x = "País",
        y = "Esperanza de vida"
      ) +
      theme_minimal() +
      theme(
        axis.text.x = element_text(angle = 50, hjust = 1),
        legend.position = "none"
      ) +
      scale_fill_manual(values = c("red"))
    
    ggplotly(p3, tooltip = "text")
  }
})

```

 
 Gasto en Sanidad para VIH
=======================================================================


Column {.sidebar data-width=255}
--------------------------------------------------
```{r}
# Selección de años en un solo selectInput, pero con múltiples opciones
selectInput(
  "Entity", 
  label = "Selecciona 4 países", 
  choices = unique(Funding_to_support_efforts_against_HIV_AIDS$Entity), 
  selected = c("Venezuela", "Vietnam", "Spain", "China"), 
  multiple = TRUE
)
```

Column
--------------------------------------------------
###
```{r}
renderPlotly({
  req(input$Entity[1]) # Verifica que haya un valor en input$Entity[1]
  
  # Filtra los datos para el primer año seleccionado
  data_filtered <- Funding_to_support_efforts_against_HIV_AIDS %>%
    filter(Entity == input$Entity[1]) %>%
    filter(!is.na(domestic_spending_fund_source__disaggregation_total) & Year > 2000 & Year < 2020)
  
  # Verifica que hay datos después del filtro
  req(nrow(data_filtered) > 0)
  
  # Crea el gráfico de ggplot
  p <- ggplot(data_filtered, aes(
    x = Year, 
    y = domestic_spending_fund_source__disaggregation_total,
    group = 1,
    text = sprintf("País: %s\nGasto en sanidad para VIH: %g\nAño: %g", Entity, domestic_spending_fund_source__disaggregation_total, Year)
  )) +
    geom_line(color = "red", size = 1) +
    scale_y_log10() +
    ggtitle(paste("Gasto en Sanidad para VIH en", input$Entity[1])) +
    labs(x = "Años", y = "Gasto (USD)") +
    theme_minimal() +
    theme(axis.text.x = element_text(angle = 50, hjust = 1))+
    scale_y_continuous(labels = label_number(scale_cut = cut_short_scale()))
  
  ggplotly(p, tooltip = "text")
}) 


```
###
```{r}
renderPlotly({
  req(input$Entity[2]) # Verifica que haya un valor en input$Entity[1]
  
  # Filtra los datos para el primer año seleccionado
  data_filtered <- Funding_to_support_efforts_against_HIV_AIDS %>%
    filter(Entity == input$Entity[2]) %>%
    filter(!is.na(`domestic_spending_fund_source__disaggregation_total`) & Year > 2000 & Year < 2020)
  
  # Verifica que hay datos después del filtro
  req(nrow(data_filtered) > 0)
  
  # Crea el gráfico de ggplot
  p <- ggplot(data_filtered, aes(
    x = Year, 
    y = `domestic_spending_fund_source__disaggregation_total`,
    group = 1,
    text = sprintf("País: %s\nGasto en sanidad para VIH: %g\nAño: %g", Entity, domestic_spending_fund_source__disaggregation_total, Year)
  )) +
    geom_line(color = "red", size = 1) + 
    scale_y_log10() +
    ggtitle(paste("Gasto en Sanidad para VIH en", input$Entity[2])) +
    labs(x = "Años", y = "Gasto (USD)") +
    theme_minimal() +
    theme(axis.text.x = element_text(angle = 50, hjust = 1))+
    scale_y_continuous(labels = label_number(scale_cut = cut_short_scale()))
  
  ggplotly(p, tooltip = "text")
})
```

Column
--------------------------------------------------
###
```{r}
renderPlotly({
  req(input$Entity[3]) # Verifica que haya un valor en input$Entity[1]
  
  # Filtra los datos para el primer año seleccionado
  data_filtered <- Funding_to_support_efforts_against_HIV_AIDS %>%
    filter(Entity == input$Entity[3]) %>%
    filter(!is.na(`domestic_spending_fund_source__disaggregation_total`) & Year > 2000 & Year < 2020)
  
  # Verifica que hay datos después del filtro
  req(nrow(data_filtered) > 0)
  
  # Crea el gráfico de ggplot
  p <- ggplot(data_filtered, aes(
    x = Year, 
    y = `domestic_spending_fund_source__disaggregation_total`,
    group = 1,
    text = sprintf("País: %s\nGasto en sanidad para VIH: %g\nAño: %g", Entity, domestic_spending_fund_source__disaggregation_total, Year)
  )) +
    geom_line(color = "red", size = 1) + 
    scale_y_log10() +
    ggtitle(paste("Gasto en Sanidad para VIH en", input$Entity[3])) +
    labs(x = "Años", y = "Gasto (USD)") +
    theme_minimal() +
    theme(axis.text.x = element_text(angle = 50, hjust = 1))+
    scale_y_continuous(labels = label_number(scale_cut = cut_short_scale()))
  
  ggplotly(p, tooltip = "text")
})
```
###
```{r}
renderPlotly({
  req(input$Entity[4]) # Verifica que haya un valor en input$Entity[1]
  
  # Filtra los datos para el primer año seleccionado
  data_filtered <- Funding_to_support_efforts_against_HIV_AIDS %>%
    filter(Entity == input$Entity[4]) %>%
    filter(!is.na(`domestic_spending_fund_source__disaggregation_total`) & Year > 2000 & Year < 2020)
  
  # Verifica que hay datos después del filtro
  req(nrow(data_filtered) > 0)
  
  # Crea el gráfico de ggplot
  p <- ggplot(data_filtered, aes(
    x = Year, 
    y = `domestic_spending_fund_source__disaggregation_total`,
    group = 1, 
    text = sprintf("País: %s\nGasto en sanidad para VIH: %g\nAño: %g", Entity, domestic_spending_fund_source__disaggregation_total, Year)
  )) +
    geom_line(color = "red", size = 1) +
    scale_y_log10() +
    ggtitle(paste("Gasto en Sanidad para VIH en", input$Entity[4])) +
    labs(x = "Años", y = "Gasto (USD)") +
    theme_minimal() +
    theme(axis.text.x = element_text(angle = 50, hjust = 1))+
    scale_y_continuous(labels = label_number(scale_cut = cut_short_scale()))
  
  ggplotly(p, tooltip = "text")
})
```


Comparación atributos
=======================================================================

Column {.sidebar data-width=230}
--------------------------------------------------

```{r}
selectInput(
  "year", 
  label = "select Year:",
  choices = sort(unique(Atributos$Year[Atributos$Year >= 1990 & Atributos$Year <= 2019])),
selected = 2015
)

selectInput(
  "x", 
  label = "Indicator 1:",
  choices = c("poblacion","Life.expectancy","new_cases","AIDS.Orphans","Total_death","Health.expenditure","infecciones_evitadas","nuevas_infecciones", "TAR"), 
selected = colnames(Atributos)[-(1:3)][6]
)

selectInput(
  "x_scale", 
  label = "Scale Transform Indicator 1:",
  choices = c("none", "sqrt", "log"), 
selected = "sqrt"
)

selectInput(
  "y", 
  label = "Indicator 2:",
  choices = c("poblacion","Life.expectancy","new_cases","AIDS.Orphans","Total_death","Health.expenditure","infecciones_evitadas","nuevas_infecciones", "TAR"), 
selected = colnames(Atributos)[-(1:3)][3]
)

selectInput(
  "y_scale", 
  label = "Scale Transform Indicator 2:",
  choices = c("none", "log", "boxcox"), 
selected = "boxcox"
)
```

```{r}
# Función reactive que calcula los indicadores seleccionados escalados
# en su caso, la transformación Box-Cox entre ellos y
# la regresión lineal del resultado.
# Devuelve una lista con todo lo calculado
inputs.processing <- reactive({
  tb <-  Atributos %>%
    dplyr::select(country, Year, x = all_of(input$x), y = all_of(input$y)) %>%
    filter(Year == input$year) %>%
    na.omit()
  
  # Escalamos los indicadores de acuerdo con los parámetros de escalado   
  if(input$x_scale == "sqrt") tb$x <- sqrt(tb$x)
  if(input$x_scale == "log") tb$x <- log(tb$x)  
  if(input$y_scale == "log") tb$y <- log(tb$y)  
  
  lambda <- 1  
  if(input$y_scale == "boxcox") {
    bc <- MASS::boxcox(y ~ x, data = tb) # Cálculo óptimo modelo Box-Cox 
    lambda <- round(bc$x[which.max(bc$y)], digits = 4)
    if(lambda != 0) {
      tb$y <- tb$y^lambda / lambda
    } else {
      tb$y <- log(tb$y)
    }
  }
  
  # Cálculo regresión lineal después del escalado de las variables. 
  fit <- lm(y ~ x, data = tb)
  
  # Devolvemos una lista con todo lo calculado 
  return(list(tb = tb, fit = fit, lambda = lambda))
})

``` 

### 

```{r}
# Imprimimos en formato HTML los resultados del análisis de regresión 
# de los indicadores seleccionados escalados
shiny::renderUI({
  
  # Capturamos el resultado del procesado de los inputs 
  tb <- inputs.processing()$tb
  fit <- inputs.processing()$fit
  lambda <- inputs.processing()$lambda
  
  # Imprimimos el resultado en formato HTML 
  text <- paste(
    "<strong>LINEAR REGRESSION ANALYSIS</strong> <br>",
    "<strong>Formula: y = ax + b </strong><br>",
    "<strong>x: Indicator 1 scaled </strong><br>",
    "<strong>y: Indicator 2 scaled </strong><br>",
    "<strong><br>RESULTS</strong><br>",
    "<strong>Correlation:</strong>", round(cor(tb$x, tb$y), digits = 4),
    "<br><strong>Slope (a):</strong>", formatC(fit$coefficients[2], format = "e", digits = 2),
    "<br><strong>Intercept (b):</strong>", formatC(fit$coefficients[1], format = "e", digits = 2)
  )
  
  if(input$y_scale == "boxcox") {
    text <- paste(text, "<br><strong>Lambda (Box-Cox):</strong>", formatC(lambda, format = "e", digits = 2))
  }
  
  HTML(text)
})

```


Column
--------------------------------------------------

### Scaled Indicators Comparison

```{r} 
# Diagrama de dispersión de los indicadores seleccionados escalados 
# Con la recta de regresión 
renderPlotly({
  
  # Capturamos el resultado del procesado de los inputs 
  tb <- inputs.processing()$tb
  
  # Dibujamos el diagrama de dispersión 
  tb %>%
    ggplot(aes(x, y, label = country)) + 
    geom_point() +
    theme(legend.position = "none") +
    labs(x = input$x, y = input$y) +
    geom_smooth(method = "lm", se = FALSE) 
})

```

Column {data-width=300}
--------------------------------------------------

### Scaled Indicator Values

```{r}
renderTable({
  # Captura del resultado del procesamiento de inputs
  tb <- inputs.processing()$tb
  
  # Verificación de datos antes de mostrar la tabla
  if (nrow(tb) == 0) {
    return(data.frame(
      Message = "No data available for the selected inputs."
    ))
  }
  
  # Ordenamiento y formato de los datos para mostrar en la tabla
  tb %>% 
    arrange(desc(x)) %>% 
    mutate(
      Year = as.integer(Year),  # Convierte el año a entero para eliminar los decimales
      x = prettyNum(round(x, digits = 2), big.mark = ","),
      y = prettyNum(round(y, digits = 2), big.mark = ",")
    ) %>%
    dplyr::select(Year, country, x, y)
})

```

Muertes por Causa
=======================================================================


Column {.sidebar data-width=255}
--------------------------------------------------


```{r}
selectInput(
  "causa", 
  label = "Selecciona causa:" , 
  choices = sort(unique(numero_de_muertes_por_causa$causa)), 
  selected = "Deaths_HIV_AIDS"
)
```

```{r}
selectInput(
  "Year", 
  label = "Seleciona año:", 
  choices = sort(unique(numero_de_muertes_por_causa$Year)), 
  selected = "2019"
)
```

```{r}
selectInput(
  "percapita", 
  label = "Tipo:", 
  choices = c("muertes", "muertes_percápita"), 
  selected = "muertes"
)
```


```{r}
numero_de_muertes_por_causa<-numero_de_muertes_por_causa%>%left_join(poblacion, join_by("Code"=="Country.Code", "Year"=="Year"))%>%mutate("muertes_percápita"=muertes/value * 1e5)%>%select(-value)
inputs.processing1 <- reactive({
  if(input$percapita == "muertes"){
  tb1 <- numero_de_muertes_por_causa %>%
  filter(causa == input$causa & Year == input$Year & !Region == "Other") %>% 
  dplyr::select(Entity, Code, value=muertes)
  } else {
  tb1 <- numero_de_muertes_por_causa %>%
  filter(causa == input$causa & Year == input$Year & !Region == "Other") %>% 
  dplyr::select(Entity, Code, value=`muertes_percápita`)
  }
  
 return(tb1)
  
})
```



```{r}
renderTable({
 
 causas_muerte_filtrada <- inputs.processing1()   
  
 causas_muerte_filtrada%>% 
 mutate(value=prettyNum(round(value,digits=2), big.mark = ","))%>%select(-Code)
  
})
```


Column
--------------------------------------------------

###

```{r} 
leaflet::renderLeaflet({

  # Capturamos el procesado de inputs de la primera ventana
  causas_muerte_filtrada <- inputs.processing1()  
  
  geoj.tb.causas_muerte_filtrada <- geoj.tb %>% 
    left_join(causas_muerte_filtrada, join_by("ISO_A3" == "Code"))

  data <- geoj.tb.causas_muerte_filtrada$value
  pal <- colorQuantile("Reds", data, n = 9)
  legend.title <- input$causa
  
  # Construcción de etiquetas 
  etiquetas <- paste(
    "<strong> ",
    geoj.tb$ADMIN,
    "</strong><br>",
    legend.title, 
    ": ",
    prettyNum(round(data, digits = 2), big.mark = ",", scientific = FALSE)
  ) %>% lapply(htmltools::HTML)

  # Dibujamos el mapa 
  geoj %>%
    leaflet() %>%  
    setView(lng = 25, lat = 22, zoom = 2) %>% 
    addPolygons(
      fillColor = ~pal(data), 
      weight = 2,
      opacity = 1,
      color = "white",
      dashArray = "3",
      fillOpacity = 0.7,
      highlightOptions = highlightOptions( 
        weight = 2,
        color = rgb(0.2, 0.2, 0.2),
        dashArray = "",
        fillOpacity = 0.7,
        bringToFront = TRUE
      ),
      label = etiquetas 
    ) %>% 
    addLegend("bottomleft", pal = pal, values = data,
      title = legend.title,
      labFormat = function(type, cuts, p) {
        n = length(cuts) 
        x = (cuts[-n] + cuts[-1]) / 2
        x = prettyNum(round(x, digits = 2), big.mark = ",", scientific = FALSE)
        as.character(x)
      },
      opacity = 1
    )
})

```


Predicciones
=======================================================================

Column {.sidebar data-width=255}
--------------------------------------------

### Panel de Selección de Parámetros

```{r}
tabsetPanel(
  
  tabPanel("Nuevos Casos de VIH", 
    selectInput(
      "Entity1", 
      label = "País 1:", 
      choices = sort(unique(new_cases_vih$Entity)), 
      selected = "Spain"
    ),
    selectInput(
      "Entity2", 
      label = "País 2:", 
      choices = sort(unique(new_cases_vih$Entity)), 
      selected = "South Africa"
    ),
    shiny::sliderInput(
      "valor",
      label = "Seleccionar años a predecir:",
      min = 2,
      max = 10,
      value = 5
    ),
    shiny::sliderInput(
      "valor_arima",
      label = "Rango histórico (años) para ARIMA:",
      min = 5,
      max = 20,
      value = 20
    )
  ),

  tabPanel("Huérfanos por VIH",
    selectInput(
      "Entity1_aids", 
      label = "País 1:", 
      choices = sort(unique(Orphaned_aids$Entity)), 
      selected = "Belgium"
    ),
    selectInput(
      "Entity2_aids", 
      label = "País 2:", 
      choices = sort(unique(Orphaned_aids$Entity)), 
      selected = "Cambodia"
    ),
    shiny::sliderInput(
      "valor1",
      label = "Seleccionar años a predecir:",
      min = 2,
      max = 10,
      value = 5
    ),
    shiny::sliderInput(
      "valor1_arima",
      label = "Rango histórico (años) para ARIMA:",
      min = 5,
      max = 20,
      value = 20
    )
  ),
  
  tabPanel("Muertes por Causas",
    selectInput(
      "Entity1_causas", 
      label = "País 1:", 
      choices = sort(unique(numero_de_muertes_por_causa$Entity)), 
      selected = "Spain"
    ),
    selectInput(
      "Causa1_causas", 
      label = "Causa 1:", 
      choices = sort(unique(numero_de_muertes_por_causa$causa)), 
      selected = "Deaths_Meningitis"
    ),
    selectInput(
      "Entity2_causas", 
      label = "País 2:", 
      choices = sort(unique(numero_de_muertes_por_causa$Entity)), 
      selected = "South Africa"
    ),
    selectInput(
      "Causa2_causas", 
      label = "Causa 2:", 
      choices = sort(unique(numero_de_muertes_por_causa$causa)), 
      selected = "Deaths_Meningitis"
    ),
    shiny::sliderInput(
      "valor2",
      label = "Seleccionar años a predecir:",
      min = 2,
      max = 10,
      value = 5
    ),
    shiny::sliderInput(
      "valor2_arima",
      label = "Rango histórico (años) para ARIMA:",
      min = 5,
      max = 20,
      value = 20
    )
  ),
  
  tabPanel("Gasto en Sanidad",
    selectInput(
      "Entity1_gasto", 
      label = "País 1:", 
      choices = sort(unique(Gasto_público$Entity)), 
      selected = "Spain"
    ),
    selectInput(
      "Entity2_gasto", 
      label = "País 2:", 
      choices = sort(unique(Gasto_público$Entity)), 
      selected = "Turkey"
    ),
    shiny::sliderInput(
      "valor3",
      label = "Seleccionar años a predecir:",
      min = 2,
      max = 10,
      value = 5
    ),
    shiny::sliderInput(
      "valor3_arima",
      label = "Rango histórico (años) para ARIMA:",
      min = 5,
      max = 20,
      value = 20
    )
  ),
  
  tabPanel("Esperanza de Vida",
    selectInput(
      "grupo1", 
      label = "Grupo de ingresos 1:", 
      choices = sort(unique(life_expectancy$`WorldBank.income.group`)), 
      selected = "High income"
    ),
    selectInput(
      "grupo2", 
      label = "Grupo de ingresos 2:", 
      choices = sort(unique(life_expectancy$`WorldBank.income.group`)), 
      selected = "Low income"
    ),
    shiny::sliderInput(
      "valor4",
      label = "Seleccionar años a predecir:",
      min = 2,
      max = 10,
      value = 5
    )
  )
)
```

Column {.tabset data-width=650}
--------------------------------------------
### Nuevos casos de VIH - Predicciones

```{r}
renderPlot({
  max_year1 <- max(new_cases_vih$Year)
  if (input$valor_arima == 20) {
    new_cases_vih_cleaned_1 <- new_cases_vih %>%
      filter(Entity == input$Entity1)
  } else {
    min_year1 <- max_year1 - input$valor_arima + 1
    new_cases_vih_cleaned_1 <- new_cases_vih %>%
      filter(Entity == input$Entity1, Year >= min_year1)
  }
  
  new_cases_vih_ts_1 <- as_tsibble(
    new_cases_vih_cleaned_1, 
    index = Year, 
    key = Entity
  )
  
  new_cases_vih_ARIMA_1 <- new_cases_vih_ts_1 %>%
    model(ARIMA(new_cases))
  
  new_cases_vih_ARIMA_prediccion_1 <- new_cases_vih_ARIMA_1 %>%
    forecast(h = input$valor)
  
  p1 <- new_cases_vih_ARIMA_prediccion_1 %>%
    autoplot(new_cases_vih_ts_1) + 
    labs(title = paste("Predicción de Nuevos Casos de VIH en", input$Entity1), 
         x = "Año", y = "Nuevos Casos") +
    theme_minimal()
  
  max_year2 <- max(new_cases_vih$Year)
  if (input$valor_arima == 20) {
    new_cases_vih_cleaned_2 <- new_cases_vih %>%
      filter(Entity == input$Entity2)
  } else {
    min_year2 <- max_year2 - input$valor_arima + 1
    new_cases_vih_cleaned_2 <- new_cases_vih %>%
      filter(Entity == input$Entity2, Year >= min_year2)
  }
  
  new_cases_vih_ts_2 <- as_tsibble(
    new_cases_vih_cleaned_2, 
    index = Year, 
    key = Entity
  )
  
  new_cases_vih_ARIMA_2 <- new_cases_vih_ts_2 %>%
    model(ARIMA(new_cases))
  
  new_cases_vih_ARIMA_prediccion_2 <- new_cases_vih_ARIMA_2 %>%
    forecast(h = input$valor)
  
  p2 <- new_cases_vih_ARIMA_prediccion_2 %>%
    autoplot(new_cases_vih_ts_2) + 
    labs(title = paste("Predicción de Nuevos Casos de VIH en", input$Entity2), 
         x = "Año", y = "Nuevos Casos") +
    theme_minimal()
  
  wrap_plots(p1, p2, ncol = 1, nrow = 2)
})


```


### Huérfanos por VIH - Predicciones

```{r}
renderPlot({
  max_year1 <- max(Orphaned_aids$Year)
  if (input$valor1_arima == 20) {
    Orphaned_aids_cleaned_1 <- Orphaned_aids %>%
      filter(Entity == input$Entity1_aids)
  } else {
    min_year1 <- max_year1 - input$valor1_arima + 1
    Orphaned_aids_cleaned_1 <- Orphaned_aids %>%
      filter(Entity == input$Entity1_aids, Year >= min_year1)
  }
  
  Orphaned_aids_ts_1 <- as_tsibble(
    Orphaned_aids_cleaned_1, 
    index = Year, 
    key = Entity
  )
  
  Orphaned_aids_ARIMA_1 <- Orphaned_aids_ts_1 %>%
    model(ARIMA(AIDS.Orphans))
  
  Orphaned_aids_ARIMA_prediccion_1 <- Orphaned_aids_ARIMA_1 %>%
    forecast(h = input$valor1)
  
  p1 <- Orphaned_aids_ARIMA_prediccion_1 %>%
    autoplot(Orphaned_aids_ts_1) + 
    labs(title = paste("Predicción de huérfanos por VIH en", input$Entity1_aids), 
         x = "Año", y = "Nº de huérfanos") +
    theme_minimal()

  max_year2 <- max(Orphaned_aids$Year)
  if (input$valor1_arima == 20) {
    Orphaned_aids_cleaned_2 <- Orphaned_aids %>%
      filter(Entity == input$Entity2_aids)
  } else {
    min_year2 <- max_year2 - input$valor1_arima + 1
    Orphaned_aids_cleaned_2 <- Orphaned_aids %>%
      filter(Entity == input$Entity2_aids, Year >= min_year2)
  }
  
  Orphaned_aids_ts_2 <- as_tsibble(
    Orphaned_aids_cleaned_2, 
    index = Year, 
    key = Entity
  )
  
  Orphaned_aids_ARIMA_2 <- Orphaned_aids_ts_2 %>%
    model(ARIMA(AIDS.Orphans))
  
  Orphaned_aids_ARIMA_prediccion_2 <- Orphaned_aids_ARIMA_2 %>%
    forecast(h = input$valor1)
  
  p2 <- Orphaned_aids_ARIMA_prediccion_2 %>%
    autoplot(Orphaned_aids_ts_2) + 
    labs(title = paste("Predicción de huérfanos por VIH en", input$Entity2_aids), 
         x = "Año", y = "Nº de huérfanos") +
    theme_minimal()
  
  wrap_plots(p1, p2, ncol = 1, nrow = 2)
})

```

### Muertes por causas - Predicciones

```{r}
renderPlot({

  max_year1 <- max(numero_de_muertes_por_causa$Year)
  if (input$valor2_arima == 20) {
    muertes_causa_cleaned_1 <- numero_de_muertes_por_causa %>%
      filter(Entity == input$Entity1_causas & causa == input$Causa1_causas)
  } else {
    min_year1 <- max_year1 - input$valor2_arima + 1
    muertes_causa_cleaned_1 <- numero_de_muertes_por_causa %>%
      filter(Entity == input$Entity1_causas & causa == input$Causa1_causas & Year >= min_year1)
  }
  
  muertes_causa_ts_1 <- as_tsibble(
    muertes_causa_cleaned_1, 
    index = Year, 
    key = causa
  )
  
  muertes_causa_ARIMA_1 <- muertes_causa_ts_1 %>%
    model(ARIMA(muertes))
  
  muertes_causa_ARIMA_prediccion_1 <- muertes_causa_ARIMA_1 %>%
    forecast(h = input$valor2)
  
  p1 <- muertes_causa_ARIMA_prediccion_1 %>%
    autoplot(muertes_causa_ts_1) + 
    labs(title = paste("Predicción de muertes por", input$Causa1_causas, "en", input$Entity1_causas), 
         x = "Año", y = "Muertes") +
    theme_minimal()

  max_year2 <- max(numero_de_muertes_por_causa$Year)
  if (input$valor2_arima == 20) {
    muertes_causa_cleaned_2 <- numero_de_muertes_por_causa %>%
      filter(Entity == input$Entity2_causas & causa == input$Causa2_causas)
  } else {
    min_year2 <- max_year2 - input$valor2_arima + 1
    muertes_causa_cleaned_2 <- numero_de_muertes_por_causa %>%
      filter(Entity == input$Entity2_causas & causa == input$Causa2_causas & Year >= min_year2)
  }
  
  muertes_causa_ts_2 <- as_tsibble(
    muertes_causa_cleaned_2, 
    index = Year, 
    key = causa
  )
  
  muertes_causa_ARIMA_2 <- muertes_causa_ts_2 %>%
    model(ARIMA(muertes))
  
  muertes_causa_ARIMA_prediccion_2 <- muertes_causa_ARIMA_2 %>%
    forecast(h = input$valor2)
  
  p2 <- muertes_causa_ARIMA_prediccion_2 %>%
    autoplot(muertes_causa_ts_2) + 
    labs(title = paste("Predicción de muertes por", input$Causa2_causas, "en", input$Entity2_causas), 
         x = "Año", y = "Muertes") +
    theme_minimal()
  
  wrap_plots(p1, p2, ncol = 1, nrow = 2)
})


```


### Gasto en Sanidad - Predicciones

```{r}
renderPlot({
  
  max_year1 <- max(Gasto_público$Year)
  if (input$valor3_arima == 20) {
    gasto_cleaned_1 <- Gasto_público %>%
      filter(Entity == input$Entity1_gasto)
  } else {
    min_year1 <- max_year1 - input$valor3_arima + 1
    gasto_cleaned_1 <- Gasto_público %>%
      filter(Entity == input$Entity1_gasto & Year >= min_year1)
  }
  
  gasto_ts_1 <- as_tsibble(
    gasto_cleaned_1, 
    index = Year, 
    key = Entity
  )
  
  gasto_ARIMA_1 <- gasto_ts_1 %>%
    model(ARIMA(Health.expenditure))
  
  gasto_ARIMA_prediccion_1 <- gasto_ARIMA_1 %>%
    forecast(h = input$valor3)
  
  p1 <- gasto_ARIMA_prediccion_1 %>%
    autoplot(gasto_ts_1) + 
    labs(title = paste("Predicción de Gasto en Sanidad en", input$Entity1_gasto), 
         x = "Año", y = "Gasto en Sanidad") +
    theme_minimal()
  
  max_year2 <- max(Gasto_público$Year)
  if (input$valor3_arima == 20) {
    gasto_cleaned_2 <- Gasto_público %>%
      filter(Entity == input$Entity2_gasto)
  } else {
    min_year2 <- max_year2 - input$valor3_arima + 1
    gasto_cleaned_2 <- Gasto_público %>%
      filter(Entity == input$Entity2_gasto & Year >= min_year2)
  }
  
  gasto_ts_2 <- as_tsibble(
    gasto_cleaned_2, 
    index = Year, 
    key = Entity
  )
  
  gasto_ARIMA_2 <- gasto_ts_2 %>%
    model(ARIMA(Health.expenditure))
  
  gasto_ARIMA_prediccion_2 <- gasto_ARIMA_2 %>%
    forecast(h = input$valor3)
  
  p2 <- gasto_ARIMA_prediccion_2 %>%
    autoplot(gasto_ts_2) + 
    labs(title = paste("Predicción de Gasto en Sanidad en", input$Entity2_gasto), 
         x = "Año", y = "Gasto en Sanidad") +
    theme_minimal()
  
  wrap_plots(p1, p2, ncol = 1, nrow = 2)
})

```


### Esperanza de vida - Predicciones

```{r}

renderPlot({

  # Grupo 1
  life_expectancy_ts_1 <- life_expectancy %>%
    filter(Year >= 2000, `WorldBank.income.group` == input$grupo1) %>%
    group_by(Year) %>%
    summarise(
      Life.expectancy = mean(na.omit(`Life.expectancy`), na.rm = TRUE),
      .groups = "drop"
    ) %>% 
    as_tsibble(
      index = Year
    )
  
  # Modelo ARIMA para Grupo 1
  life_expectancy_ARIMA_1 <- life_expectancy_ts_1 %>%
    fill_gaps() %>%
    model(ARIMA(Life.expectancy))
  
  # Predicciones para Grupo 1
  life_expectancy_ARIMA_prediccion_1 <- life_expectancy_ARIMA_1 %>%
    forecast(h = as.numeric(input$valor4))
  
  # Gráfico de predicción para Grupo 1
  p1 <- life_expectancy_ARIMA_prediccion_1 %>%
    autoplot(life_expectancy_ts_1) + 
    labs(
      title = paste0("Predicción de Esperanza de Vida en ", input$grupo1, " a ", input$valor4, " años"),
      x = "Año", 
      y = "Esperanza de vida"
    ) +
    theme_minimal()
  
  # Grupo 2
  life_expectancy_ts_2 <- life_expectancy %>%
    filter(Year >= 2000, `WorldBank.income.group` == input$grupo2) %>%
    group_by(Year) %>%
    summarise(
      Life.expectancy = mean(na.omit(`Life.expectancy`), na.rm = TRUE),
      .groups = "drop"
    ) %>% 
    as_tsibble(
      index = Year
    )
  
  # Modelo ARIMA para Grupo 2
  life_expectancy_ARIMA_2 <- life_expectancy_ts_2 %>%
    fill_gaps() %>%
    model(ARIMA(Life.expectancy))
  
  # Predicciones para Grupo 2
  life_expectancy_ARIMA_prediccion_2 <- life_expectancy_ARIMA_2 %>%
    forecast(h = as.numeric(input$valor4))
  
  # Gráfico de predicción para Grupo 2
  p2 <- life_expectancy_ARIMA_prediccion_2 %>%
    autoplot(life_expectancy_ts_2) + 
    labs(
      title = paste0("Predicción de Esperanza de Vida en ", input$grupo2, " a ", input$valor4, " años"),
      x = "Año", 
      y = "Esperanza de vida"
    ) +
    theme_minimal()
  
  # Combinar los gráficos de ambos grupos
  wrap_plots(p1, p2, ncol = 1, nrow = 2)
})

```

Matriz de correlación
=================================

Column {.sidebar data-width=255}
--------------------------------------------
```{r}
shiny::selectInput(
  "year2", 
  label = "YEAR", 
  choices = c("Last",sort(unique(Atributos$Year[Atributos$Year < 2020 & Atributos$Year > 1999]))), 
  selected = "Last"
)
```

```{r}
inputs.processing2 <- shiny::reactive({
  tb2 <- Atributos %>%
    rename(
      country = "country",
      Country.Code = "Country.Code",
      Year = "Year",
      poblacion = "poblacion",
      `Esperanza de vida` = "Life.expectancy",
      `Nuevos casos SIDA` = "new_cases",
      `Huerfanos por SIDA` = "AIDS.Orphans",
      `Grupo de ingresos` = "WorldBank.income.group",
      `Muertes por VIH` = "Total_death",
      `Gasto en sanidad` = "Health.expenditure",
      `Infecciones evitadas PMTCT` = "infecciones_evitadas",
      `Nuevas infecciones` = "nuevas_infecciones",
      `Personas con Tar` = `TAR`
    ) %>%
    pivot_longer(
      cols = c(poblacion, `Esperanza de vida`, `Nuevos casos SIDA`, `Huerfanos por SIDA`, 
               `Muertes por VIH`, `Gasto en sanidad`, `Infecciones evitadas PMTCT`, `Personas con Tar`),
      names_to = "atributos",
      values_to = "value"
    ) %>%
    dplyr::select(Year, country, atributos, value)%>%filter(!is.na(country))

  if (input$year2 == "Last") {
    tb2 <- tb2 %>%
      group_by(country, atributos) %>%
      summarise(value = last(na.omit(value)), .groups = "drop")
  } else {
    tb2 <- tb2 %>%
      filter(Year == input$year2) %>%
      dplyr::select(-Year)
  }

  tb2 <- tb2 %>%
    pivot_wider(names_from = atributos, values_from = value) %>%
    filter(!is.na(country))



  pca <- tb2%>%
    column_to_rownames(var="country") %>%
   na.omit() %>%
   prcomp(scale = TRUE)

  return(list(tb = tb2, pca = pca))
})
  
```

```{r}
shiny::renderUI({
  tagList(
    h3("Matriz de Correlación"),
    p("Una matriz de correlación muestra la relación entre dos o más variables cuantitativas. 
       Cada celda representa el coeficiente de correlación entre un par de variables, 
       indicando la fuerza y dirección de la relación entre ellas."),
    h4("Cómo Interpretar la Matriz:"),
    p("1. ", strong("Valores de correlación:"), " Los colores de la matriz indican la fuerza y dirección de la relación entre variables:"),
    tags$ul(
      tags$li("Colores ", strong("azul oscuro"), " indican una correlación positiva fuerte (cerca de 1), donde ambas variables tienden a aumentar juntas, a medida que aumentan los nuevos casos, también lo hacen los huérfanos debido al SIDA."),
      tags$li("Colores ", strong("rojo oscuro"), " indican una correlación negativa fuerte (cerca de -1), donde una variable aumenta mientras la otra disminuye."),
      tags$li("Colores ", strong("claros"), " (blancos o pasteles) indican una correlación débil o nula (cercana a 0), sugiriendo una relación lineal insignificante entre las variables.")
    ),
    p("2. ", strong("Ejes:"), " Cada fila y columna corresponde a una variable específica. Cada celda muestra la correlación entre la variable de la fila y la variable de la columna."),
    p("3. ", strong("Interpretación de pares:"), " Observa los cuadros de color fuerte para identificar relaciones destacadas."),
    p("   - Un cuadro azul oscuro entre dos variables indica una alta correlación positiva entre ellas."),
    p("   - Un cuadro rojo oscuro muestra una fuerte relación inversa, donde cuando una variable aumenta, la otra tiende a disminuir."),
    p("Esta matriz ayuda a identificar relaciones fuertes entre variables, útil para comprender patrones y análisis predictivo.")
  )
})
```

Column
--------------------------------------------
###

```{r} 
highcharter::renderHighchart({
  
 tb2 <- inputs.processing2()[[1]] 
  
  tb2 %>%
  column_to_rownames(var="country") %>% 
  cor(use='complete.obs') %>%
  hchart()
})
```

PCA
=======================================================================

Column {.sidebar data-width=255}
--------------------------------------------

```{r}
shiny::selectInput(
  "year1", 
  label = "YEAR", 
  choices = c("Last", sort(unique(Atributos$Year[Atributos$Year < 2020 & Atributos$Year > 1999]))), 
  selected = "Last"
)

shiny::numericInput(
  "PCx",
  label = "Componente eje x",
  value = 1,
  min = 1,
  max = 10,
  step = 1
)

shiny::numericInput(
  "PCy",
  label = "Componente eje y",
  value = 2,
  min = 1,
  max = 10,
  step = 1
)
```

```{r}
inputs.processing3 <- shiny::reactive({
  tb3 <- Atributos %>%
    rename(
      country = "country",
      Country.Code = "Country.Code",
      Year = "Year",
      poblacion = "poblacion",
      `Esperanza de vida` = "Life.expectancy",
      `Nuevos casos SIDA` = "new_cases",
      `Huerfanos por SIDA` = "AIDS.Orphans",
      `Grupo de ingresos` = "WorldBank.income.group",
      `Muertes por VIH` = "Total_death",
      `Gasto en sanidad` = "Health.expenditure",
      `Infecciones evitadas PMTCT` = "infecciones_evitadas",
      `Nuevas infecciones` = "nuevas_infecciones",
      `Personas con Tar` = "TAR"
    ) %>%
    pivot_longer(
      cols = c(`Esperanza de vida`, `Nuevos casos SIDA`, `Huerfanos por SIDA`, 
               `Muertes por VIH`, `Gasto en sanidad`, `Personas con Tar`),
      names_to = "atributos",
      values_to = "value"
    ) %>%
    dplyr::select(Year, country, atributos, value) %>%
    filter(!is.na(country))

  if (input$year1 == "Last") {
    tb3 <- tb3 %>%
      group_by(country, atributos) %>%
      summarise(value = last(na.omit(value)), .groups = "drop")
  } else {
    tb3 <- tb3 %>%
      filter(Year == input$year1) %>%
      dplyr::select(-Year)
  }

  tb3 <- tb3 %>%
    pivot_wider(names_from = atributos, values_from = value)

  pca_data <- tb3 %>%
    column_to_rownames(var = "country") %>%
    na.omit()

  pca <- prcomp(pca_data, scale. = TRUE)

  return(list(tb = tb3, pca = pca))
})

```

Column {.tabset data-width=650}
--------------------------------------------
### Análisis de atributos 2D


```{r} 
highcharter::renderHighchart({
 pca <- inputs.processing3()[[2]] 
 
 hchart(pca,choices=c(input$PCx,input$PCy))
})
```


### Porcentaje de varianza explicada por la componentes principales

```{r}

renderPlotly({
  pca <- inputs.processing3()[[2]]
 tibble(
   label=fct_inorder(paste("PC",1:length(pca$sdev))),
   varPercent = pca$sdev^2/sum(pca$sdev^2) * 100
  ) %>%
  ggplot(aes(x=label,y=varPercent)) +
  geom_bar(stat = "identity") +
  labs(x= "Componentes Principales",y= "Porcentaje varianza explicada") +
  geom_text(aes(label=paste0(round(varPercent,digits = 1),"%")),size=3,colour = "blue",nudge_y = 1.) 

})

```

